【裁判字號】    98,上易,304
【裁判日期】    991116
【裁判案由】    回復原狀等
【裁判全文】
臺灣高等法院民事判決                 98年度上易字第304號
上  訴  人  陳麗玉
訴訟代理人  陳石山律師
            游涵歆律師
被  上訴人  褚志傑
訴訟代理人  陳繼民律師
上列當事人間回復原狀等事件，上訴人對於中華民國98年2月5日
臺灣板橋地方法院97年度訴字第15號第一審判決提起上訴，本院
於99年11月2日言詞辯論終結，判決如下：
    主  文
原判決主文第三項除確定部分(新台幣壹萬壹仟貳佰捌拾捌元本
息部分)外，關於命上訴人給付超過新台幣壹拾陸萬元本息部分
，及該部分假執行之宣告，暨該部分訴訟費用之裁判，均廢棄。
上開廢棄部分，被上訴人在第一審之訴及其假執行之聲請均駁回
。
其餘上訴駁回。
關於廢棄部分第一、二審訴訟費用由被上訴人負擔；關於駁回上
訴部分，第二審訴訟費用由上訴人負擔。
    事實及理由
一、被上訴人主張：伊所有台北縣泰山鄉○○路○段214巷16弄12
    號3樓建物（下稱3樓建物)，因上訴人未善盡維修4樓建物之
    注意義務，致該建物浴廁之管線破裂發生滲漏，且嗣又未配
    合伊修繕，使伊3樓建物廁所、廚房之天花板、牆壁嚴重腐
    蝕、銹蝕、混凝土產生裂縫而脫落受有損害，計修繕及復原
    工程之費用為新台幣(下同)17萬536元，爰依民法第184條第
    1項、第191條第1項、公寓大廈管理條例第10條第1項規定，
    請求上訴人給付伊17萬536元，並自起訴狀繕本送達翌日起
    至清償日止按週年利率百分之五計算之遲延利息。原審判決
    被上訴人勝訴，上訴人聲明不服提起上訴，就上訴人之上訴
    ，答辯聲明：上訴駁回（被上訴人於原審另依民法第767條
    第1項、第821條、179條規定請求上訴人將系爭建物樓頂如
    原判決附圖821及821-B上之地上物拆除，並將前開區域騰空
    返還被上訴人及全體共有人。上訴人應給付被上訴人13萬3,
    801元，及自起訴狀繕本送達翌日起至騰空返還前揭區域止
    ，按月給付被上訴人2,230元。上訴人應容忍被上訴人進入4
    樓建物，對其內造成漏水之浴室等為修復行為。原審判決被
    上訴人應將系爭建物樓頂如原判決附圖821及821-B上之地上
    物拆除，並將前開區域騰空返還被上訴人及全體共有人。上
    訴人應給付被上訴人1萬1,288元，及自96年11月30日起至騰
    空返還前揭區域止，按月於每月30日給付被上訴人188元。
    上訴人應容忍被上訴人進入系爭建物4樓房屋，對其內造成
    漏水之浴室等為修復行為。被上訴人於本院撤回容忍進入修
    繕部分之起訴，已經上訴人同意在案【見本院卷第139頁反
    面】，兩造各就其餘敗訴部分未聲明不服)。
二、上訴人則以：伊於被上訴人通知其3樓建物有漏水情形時，
    隨即於96年9月間委請訴外人新崑工程有限公司對4樓建物進
    行檢修抓漏工程，發現30年前埋設於伊浴室牆壁內分別由2
    、3、4樓專用之3條水管，因年久失修而有破損漏水之現象
    ，惟經修補後，3樓建物天花板即不再有滲水現象。是以本
    件漏水原因分別由2、3、4樓專用之水管破損所致，依公寓
    大廈管理條第12條規定應由各區分所有權人共同負責。另3
    樓建物天花板漏水及受損之原因，經臺灣省土木技師公會（
    下稱土木技師公會）鑑定結果，係水管老舊及地震搖動使致
    ，乃非可歸責於伊之事由，原審依公寓大廈管理條例第12條
    但書規定認定伊應負擔全部之修繕費用，要屬違誤等語，資
    為抗辯。上訴聲明：原判決主文第三項命上訴人給付超過1
    萬1,288元部分廢棄。(二)上開廢棄部分，被上訴人在第一審
    之訴及假執行之聲請均駁回。
三、兩造不爭執事項（見原審卷第16頁正、反面）:
  (一)系爭建物係於64年11月25日建造並登記完成，被上訴人於90
    年11月30日因買賣取得3樓建物所有權，上訴人則係於84年1
    1月28日因買賣取得4樓建物所有權（見原審卷第11頁至第12
    頁之建物登記謄本）。
  (二)3樓建物天花板有多處漏水。目前仍有潮濕，但不像以前嚴
    重。
  (三)前揭(一)(二)事實已經兩造於原審97年1月31日行集中審理言詞
    辯論時列為不爭執事實，上訴人嗣於本院雖否認(二)之事實。
    惟民事訴訟法第280條第1項規定，當事人對於他造主張之事
    實，於言詞辯論時不爭執者，視同自認，係指當事人對於他
    造主張之事實，於言詞辯論時，消極的不表示意見，法律擬
    制其為自認而言，此與同法第279條第1項所定自認，必須當
    事人對於他造主張之事實，積極的表示承認之情形有別。故
    當事人對於他造主張之事實，陳稱不爭執，既就他造主張之
    事實，積極陳述「不爭執」，其意思自應屬對他造主張之事
    實為自認。本件原審於前揭言詞辯論期日整理之不爭執事實
    ，既經兩造協議是認，即上訴人就被上訴人主張3樓建物天
    花板有多處漏水之事實，已積極表示承認，揆諸前開說明，
    應生自認之效力，上訴人嗣後未證明其前揭自認與事實不符
    或經被上訴人同意而撤銷自認，法院應認其自認之事實為真
    ，以之為裁判之基礎，在未經自認人合法撤銷其自認前，法
    院不得為與自認之事實相反之認定。而自認之撤銷，自認人
    除應向法院為撤銷其自認之表示外，尚須舉證證明其自認與
    事實不符，或經他造同意者，始得為之。本件上訴人嗣於本
    院否認3樓建物天花板漏水云云（見本院卷11頁反面），既
    未經上訴人撤銷自認之意思表示，復未能證明其與事實不符
    ，自不生撤銷自認之效力，附此敘明。
四、被上訴人主張上訴人就4樓建物維護不當，致浴室牆壁內管
    線破裂滲漏水，使其所有3樓建物廁所、廚房之天花板、牆
    壁嚴重腐蝕、銹蝕、混凝土產生裂縫而脫落受有損害，上訴
    人應賠償修復漏水費用17萬536元等語，惟為上訴人否認，
    查：
  (一)本件被上訴人3樓房屋之廁所、廚房因樓上地板、陽台底部
    長期滲水導致天花板產生白華、油漆剝落、鋼筋銹蝕膨脹進
    而混凝土產生裂縫、混凝土崩落(現已使用水泥砂漿暫時修
    補，下稱滲水剝落現象)等，已經原審囑託土木技師公會鑑
    定在案，有土木技師工會97年10月7日省土技字第5794號
    函附現況鑑定報告書在卷可憑（見原審卷第54頁至第85頁）
    。而該樓上地板、陽台底部長期滲水之原因，被上訴人主張
    係上訴人裝潢施工時不慎打破水管導致，而上訴人抗辯稱係
    其浴室牆壁內由2、3、4樓專用之3條水管破裂導致，而應由
    2、3、4樓負責云云。惟被上訴人所有3樓建物有前揭滲水剝
    落現象，係因上訴人所有4樓建物浴室牆壁內共同給水管漏
    水所致，此經參與鑑定之土木技師洪建興結證明確(見本院
    卷第172頁反面、第173頁)，並有該照片在卷可憑（本院卷
    第58頁）。而經本院再函請土木技師公會鑑定結果，認現場
    觀看無法準確分別水管所屬樓層，且管線已封住無法檢查，
    不易分清楚該管線所屬樓層之分別。又依照片所示確實有水
    管修補之情形。因無管線施工前照片，已無法準確判別是否
    因施工不慎所致或管線老舊所致，據住戶(按係被上訴人)說
    91年起鑑定標的物之天花板就有漏水現象，於96年（剛好為
    4樓施工期間）天花板漏水情況甚巨，已經產生滴水情形，
    研判該管線可能為管線過於老舊又因水泥封住，在地震時搖
    動造成管線破裂，該處水管為給水水管，管內水長期流動藉
    由水管裂縫慢慢滲出，再加上施工時不慎敲破該水管造成水
    大量流出才產生滴水現象，惟3樓頂版鋼筋銹蝕之機理，為
    長期多年以來漏水導致鋼筋氧化，而非打破水管所致。亦有
    土木技師工會99年5月18日省土技字第2875號函附損壞鑑
    定報告在卷可憑（見本院卷第80頁、同報告外放第2頁）。
    按3樓建物目前雖呈潮濕現象，此為兩造所不爭，但被上訴
    人不能證明3樓建物於96年時係呈滴水之滲漏現象，無從推
    論該管線係因上訴人施工時敲破水管所致，且被上訴人所有
    3樓建物有鋼筋銹蝕現象，係因5年長期漏水所致，此經鑑定
    土木技師洪建興結證在卷（見本院卷第173頁)，因此判斷上
    訴人浴室牆壁內之給水管漏水應係管線老舊，又因水泥封住
    在地震時搖動造成管線破裂所致，被上訴人主張係因上訴人
    於96年施工時打破管線所致云云，不足為採。另上訴人抗辯
    稱其浴室牆壁內之管線係2、3、4樓住戶所共用云云，固據
    提出土木技師公會於另案(上訴人請求被上訴人給付系爭建
    物頂樓平台修繕費用事件)之鑑定報告為證（見本院卷第116
    頁至第118頁)。惟依前揭鑑定報告記載：「台北縣泰山鄉○
    ○路○段214巷16弄12號的專用水管確實埋設於浴室牆壁內。
    原結構物為鋼筋混凝土加強磚造，專用水管設計埋設於牆內
    在以水泥砂封管路」。且依鑑定之洪建興技師證稱：「我們
    去看現場的時候，剛開始4樓不讓我們進去看，後來才讓我
    們進去看，我們進去看的時候，當時4樓已經整修完成，磁
    磚已經貼上，後來4樓提供照片。我們從4樓頂看，確實有這
    幾支共同給水管漏水……究竟是那1支給水管在漏水，必須
    把牆壁撬開才知道，目前4樓浴室已經封起來，當作廚房使
    用，若要查證，必須把牆壁撬開才能查證」等語（見本院卷
    第172頁反面、第173頁)。是以土木技師公會鑑定被上訴人
    所有3樓建物滲水剝落現象之原因，係上訴人4樓建物浴室牆
    壁內埋設2、3、4樓之水管漏水所致，既係依上訴人提供之
    照片(見本院卷第58頁)，且上訴人於土木技師初為鑑定時，
    不允其進入4樓建物察查，迄上訴人將浴室重新裝潢為廚房
    ，並貼上磁磚後，始提出前揭照片供鑑定，導致鑑定之土木
    技師無從查證浴室牆壁內究係何樓層之水管漏水，上訴人顯
    有妨礙證據使用情事，其應可歸責於上訴人。參以本院慮及
    撬除上訴人現已將浴室裝潢為廚房，上有固定之流理台（見
    本院卷第174頁反面)，若將之撬除鑑定，其所須撬除、回復
    原狀及鑑定費用，與本件訴訟標的價額僅17萬元餘，顯不相
    當，且究係2、3、或4樓之管線漏水，亦與上訴人應負損害
    賠償責任無涉（此部分詳后(二)述），本院就此部分事實自無
    審酌必要。
  (二)按專有部分、約定專用部分之修繕、管理、維護，由各該區
    分所有權人或約定專用部分之使用人為之，並負擔其費用，
    公寓大廈管理條例第10條第1項定有明文。本件被上訴人所
    有3樓建物有滲水剝落現象，既肇因於上訴人所有浴室內之
    管線老舊破裂所致，已如前述。是以上訴人所有4樓建物浴
    室牆壁埋設內水管既有漏水，而該浴室牆壁為上訴人專有部
    分，本應由上訴人負管理、維護之責，如其內埋設水管有漏
    水情事，揆諸前說明，自應由上訴人就浴室牆壁負修繕之責
    。詎上訴人疏未維護、修繕，任其浴室牆壁內水管滲漏數年
    ，導致被上訴人3樓建物有前揭滲水剝落現象，上訴人自有
    過失不法侵害被上訴人所有3樓建物之情事，應由上訴人負
    損害賠償之責。上訴人雖援引公寓大廈管理條第12條規定，
    抗辯稱其浴室漏水係因2、3、4樓住戶水管所致，故應各負
    擔損害賠償三分之一云云。惟本件係因上訴人長期疏未維護
    其專有浴室牆壁，致被上訴人3樓建物產生白華、油漆剝落
    、鋼筋銹蝕膨脹進而混凝土產生裂縫、混凝土崩落等，倘上
    訴人能及時發現其專有浴室牆壁有滲水現象，並及時維護、
    修繕，必能避免被上訴人所有3樓建物有前揭滲水剝落現象
    ，該浴室牆壁係屬上訴人專有，非屬公寓大廈管理條例第12
    條規定之專有部分之共同壁及樓地板或其內之管線，上訴人
    援引為減少責任之依據云云，要無足取。況上訴人浴室牆壁
    內究何樓層埋設之管線漏水，因可歸責於上訴人致無從查證
    ，已如前述，上訴人抗辯其僅負三分之一損害賠償責任云云
    ，不足為採。
  (三)復按因故意或過失，不法侵害他人之權利者，負損害賠償責
    任；又負損害賠償責任者，除法律另有規定或契約另有訂定
    外，應回復他方損害發生前之原狀。第一項情形，債權人得
    請求支付回復原狀所必要之費用，以代回復原狀，民法第18
    4條第1項前段、第213條第1項、第3項定有明文。本件上訴
    人因疏於維護4樓之浴室牆壁，致被上訴人3樓建物有滲漏剝
    落現象，因而侵害被上訴人所有3樓建物財產權而受有損害
    ，則被上訴人依上開規定，請求上訴人負侵權行為損害賠償
    ，核屬有據。至其回復原狀修復方法，可先將3樓天花板之
    粉刷層打除至可見鋼筋為止，再將鋼筋作除銹及防銹處理，
    再以環氧樹脂砂漿補平表面，以碳纖維貼片加以補強，以恢
    復版原有之強度，最後表面以批土油漆粉刷復原即完成。其
    花費之工程費用為16萬元，有臺灣省土木技師工會99年5月1
    8日省土技字第2875號函附鑑定報告書（見本院卷第80頁
    、外放資料）、99年6月29日省土技字第3841號函在卷可
    證（見本院卷第128頁至第129頁）。被上訴人據以請求上訴
    人賠償16萬元，應予准許，逾此部分請求，尚乏所據，不應
    准許。
五、綜上，被上訴人依據民法第184條第1項前段規定，請求上訴
    人賠償16萬元，及自起訴狀繕本送達翌日即96年11月30日起
    至清償日止按週年利率百分之五計算之法定遲延利息，為有
    理由，應予准許，逾此之請求，即屬無據，不應准許。原審
    就超過上開應准許部分，為上訴人敗訴之判決，並為假執行
    之宣告，自有未洽。上訴意旨就此部分指摘原判決不當，求
    予廢棄改判，為有理由。至於上開應准許部分，原審判命上
    訴人給付，並為假執行之宣告，核無違誤，上訴意旨，就此
    部分仍執陳詞，指摘原判決不當，求予廢棄，為無理由，應
    駁回其上訴。
六、本件事證已明，兩造其餘攻擊防禦方法及未經援用之證據，
    經本院審酌後，核與本件之結論，不生影響，爰不一一贅述
    ，附此敘明。
七、據上論結，本件上訴為一部有理由，一部無理由，依民事訴
    訟法第450條、第449條第1項、第79條，判決如主文。
中    華    民    國    99    年    11     月    16    日
                    民事第七庭
                        審判長法  官 許正順
                              法  官 鄭威莉
                              法  官 蘇芹英
正本係照原本作成。
不得上訴。
中    華    民    國    99    年    11    月    16    日
                              書記官 林初枝

司法院資訊處製作；財團法人民間司法改革基金會備份。
